【裁判字號】    97,訴,1722
【裁判日期】    990114
【裁判案由】    返還價金等
【裁判全文】
臺灣臺南地方法院民事判決              97年度訴字第1722號
原      告  丁○○
            甲○○
共      同
訴訟代理人  王成彬律師
被      告  丙○○
            乙○○○
共      同
訴訟代理人  李青龍律師
上列當事人間請求返還價金等事件，經本院於民國98年12月31日
言詞辯論終結，判決如下：
    主  文
原告之訴及假執行之聲請均駁回。
訴訟費用新臺幣貳萬零捌佰元由原告負擔。
    事  實  及  理  由
壹、程序方面：
    按訴狀送達後，原告不得將原訴變更或追加他訴，但擴張或
    減縮應受判決事項之聲明者，不在此限，民事訴訟法第255
    條第1項第3款定有明文。查本件原告原起訴請求之訴之聲明
    為「被告應給付原告新臺幣（下同）2,000,000元，及自民
    國96年7月7日起至清償日止，按週年利率百分之5計算之利
    息」，嗣於本院98年1月7日準備程序中當庭變更訴之聲明為
    「被告應給付原告2,000,000元，及自96年7月31日起至清償
    日止，按週年利率百分之5計算之利息」，核係減縮應受判
    決事項之聲明，揆諸上開規定，尚無不合，應予准許，合先
    敘明。
貳、實體方面：
一、原告起訴主張：
  (一)原告與被告就被告所共有坐落臺南縣永康市○○段391地號
    土地（面積82.06平方公尺，下稱系爭土地）及其上建號頂
    南段227號建物（門牌號碼臺南縣永康市○○里○○街13巷
    48號，下稱系爭房屋），於96年5月14日以買賣價金700萬元
    簽訂買賣契約（下爭系爭買賣契約），簽約當日原告已交付
    100萬元與被告收訖。被告於96年5月23日交付原告建築物配
    置圖及使用執照等相關資料後，原告發現系爭土地有一部分
    竟作為道路，且面積多達3坪（經地政人員實際測量後為11.
    11平方公尺），被告對於買賣之系爭土地已不能為完全之給
    付，原告旋於96年6月28日以歸仁郵局第158號存證信函解除
    系爭買賣契約，請求返還已付價金及賠償損害，惟被告不予
    置理。依系爭買賣契約第10條約定：「甲乙雙方應忠誠履約
    ，若乙方違約時所付款項由甲方無條件沒收，如甲方違約時
    ，所收款項應於發生3日起1星期內加倍退還乙方」，又民法
    第354條規定出賣人應負瑕疵擔保責任，被告對於系爭土地
    已不能為完全之給付，爰依民法第227條、第226條、第256
    條及第359條規定解除系爭買賣契約，請求返還已付價金100
    萬元，並依系爭買賣契約第10條約定請求給付相當於已付金
    額1倍之違約金100萬元。
  (二)本件房地買賣係因原告丁○○及甲○○受介紹人謝會之仲介
    ，而有購買被告所有系爭房地之意願，但因時間及路程之故
    ，乃全權委託訴外人蔡文聖代為簽訂系爭買賣契約，並由介
    紹人謝會與被告電話聯繫於96年5月14日在被告下營鄉住所
    洽訂契約事宜。訴外人蔡文聖於96年5月14日訂約時即當場
    要求被告提出使用執照、建築物配置圖等相關資料，然因被
    告保證系爭房地十足可供建築使用，且被告稱未事先準備需
    再找該資料為由，訴外人蔡文聖始基於買賣誠實信用原則於
    96 年5月14日當晚訂約並交付100萬元。被告嗣後始於96年5
    月23日交付訴外人蔡文聖上述建築物配置圖等資料，蔡文聖
    始發現系爭土地有11.11平方公尺的部分土地為道路，被告
    對系爭土地之該瑕疵為不實隱瞞。又土地所有權狀所載之坐
    落、面積與現地實際使用面積狀況，依85年地籍圖重測調查
    表所載，已記明土地位置（本宗土地D、E界址位於道路中…
    ），並經被告認章完畢，足可證明被告對系爭土地有部分為
    道路一事知情。
  (三)原告於中華電信股份有限公司臺南營運處（下稱中華電信臺
    南營運處）投標南台遠端據點之房地採購案投標時，尚不知
    悉系爭土地有部分係道路，原告係在簽約之後被告拿建物平
    面圖及配置圖給蔡文聖，蔡文聖到現場比對時才知道的。原
    告購買系爭房地之目的為使用（自住、出租）及重建，原告
    不是為了投標中華電信臺南營運處之採購案而購買系爭房地
    。原告於買賣系爭房地後尚未過戶前，即以系爭房地向中華
    電信臺南營運處投標，係因買賣房屋就是要使用及重建，若
    有機會轉售圖利，當然也要試試看。原告知悉中華電信臺南
    營運處有公開招標採購案，係代書張景德及仲介人謝會介紹
    的。原告購買系爭房地之目的，不論係自住、租賃或投資，
    都是原告對於系爭房地於所有權移轉後之使用期待，亦係本
    於所有權之自由處分權利，且自行負擔再轉售盈虧之風險，
    並無不妥，被告不可以此逃避其保證系爭房地品質之責任。
  (四)依民法第354條第1項規定，出賣人應擔保者為1.價值之瑕疵
    ；2.效用之瑕疵。本件買賣標的有二，一為系爭房屋，另一
    為系爭土地，在透天厝之買賣，於買受人而言，基地之價值
    遠比房屋更重要。本件為透天厝買賣，當然房屋應具有通常
    之效用，然系爭房屋非新建房屋，屬老舊之屋，終究必須重
    建，故基地之價值遠比房屋重要，將來重建時，基地中如有
    現為道路之部分，再扣除法定空地，可供建築之土地部分甚
    小，故系爭買賣房地之價值顯然減少。
  (五)並聲明：
  1.被告應給付原告2,000,000元，及自96年7月31日起至清償日
    止，按週年利率百分之5計算之利息。
  2.原告願供擔保，請准宣告假執行。
二、被告則以：
  (一)被告於96年4月間自貼出售系爭房地之廣告，同年5月13日自
    稱介紹人之謝會前來被告住處，告知其女願以700萬元承買
    系爭房地，而於翌日即96年5月14日，訴外人蔡文聖帶同代
    書張景德及自稱介紹人之謝會等3人前來被告住處，表示亦
    願以700萬元購買系爭房地，經被告同意，當時蔡文聖告以
    其岳父即原告丁○○及謝會之女即原告甲○○委任其代購系
    爭房地，並當場代為簽立系爭買賣契約書，被告於96年5月
    23日即應蔡文聖要求交付系爭房地之使用執照、施工設計圖
    、自來水及電費收據證明等資料給其收執。
  (二)兩造於簽訂系爭買賣契約同時，蔡文聖以辦理貸款為由，另
    要求簽立1份除買賣價金記載為880萬元不同外，其餘內容與
    前開契約書完全相同之另1份買賣契約，並要求被告簽名，
    被告原信以為真，惟嗣後被告突接獲中華電信臺南營運處96
    年6月15日函文正本，同時副本送原告及謝會，被告始瞭解
    原來蔡文聖及謝會事先得知中華電信臺南營運處欲購買系爭
    房地作為「南台遠端據點」之採購案，認為有利可圖，乃預
    先向被告承買系爭房地後，擬再轉售與中華電信臺南營運處
    獲利。詎料，中華電信臺南營運處經審查系爭房地後認為不
    適合而作罷，致原告因無利可圖反悔不買，而藉系爭土地有
    一部分為道路而屬不完全給付之理由，解除系爭買賣契約，
    然被告否認系爭房地有瑕疵並認解約無理由。
  (三)系爭房屋係南品建設股份有限公司為原始起造人，該公司於
    77年間以「施工設計圖」依法向臺南縣政府建設局申請建照
    許可後施工，1次起造連棟式店面6間，並於78年2月20日取
    得使用執照，被告承買其中1間即系爭房屋，並於78年3月31
    日取得所有權登記，故系爭房屋之興建及取得完全依法辦理
    ，均無瑕疵存在。原告雖主張依民法第226、227、256條及
    第359條等規定解除系爭買賣契約，惟民法第226、227條之
    規定，係針對「因可歸責於債務人之事由」致給付不能或給
    付不完全之情形，始得依同法第256條之規定解除契約，本
    件系爭買賣契約於簽約之初，係蔡文聖等人自動前來被告住
    處，並備妥定金100萬元之即期支票，當場簽立系爭買賣契
    約，契約上之買賣標的物亦由被告依地政機關核發之「土地
    所有權狀」及「建物所有權狀」所載之系爭房地坐落位置及
    面積內容所填寫，復與系爭土地及建物登記謄本所載相符，
    被告並無任何隱瞞，更不知系爭房地有何瑕疵，被告為忠誠
    履約，於簽約翌日即將原出租而未屆滿租期之系爭房屋，補
    貼承租人費用，使其提前搬遷以備交付系爭房地。而系爭土
    地雖有部分現為道路，然依前所述，被告從不知情，更非「
    可歸責於被告之事由」致給付不完全，揆諸上開法條規定及
    說明，被告並無違約情事，原告解除系爭買賣契約於法無據
    。
  (四)原告針對系爭買賣契約向臺灣臺南地方法院檢察署告訴被告
    共同詐欺，該案業經該署檢察官以97年度偵字第851號為不
    起訴處分，原告雖提起再議，經臺灣高等法院臺南分院檢察
    署發回續行偵查後，復經臺灣臺南地方法院檢察署檢察官以
    97年度偵續字第178號為不起訴處分確定。依不起訴處分理
    由所載，被告出賣系爭房地並未施用任何詐術使原告陷於錯
    誤而予買受。當初兩造買賣的時候，被告完全不知道系爭土
    地有部分是道路，而係完全依照起造及土地建物的謄本資料
    來買賣，原告買系爭房地的時候，有到現場看過系爭房地，
    覺得地點很合適，將來可以租亦可以賣，認為有價值才願意
    購買，原告對系爭房地的坪數並不重視，是系爭房地對原告
    主觀上而言並沒有減少價值。又原告陳述被告於永康地政事
    務所地籍調查測量時有到場蓋章，僅係表示到場之被告有蓋
    章，但不代表被告當時已經知悉測量後之結果。
  (五)被告出售之系爭房地，依土地所有權狀之記載地目為「建」
    ，且地上既已建有4層樓房，原告承買之目的在於投資、出
    租或轉售圖利，非在拆除重建，故依常理判斷，被告絕不可
    能有再對原告保證「十足可供建築」之必要，則原告所稱被
    告有此等保證，顯非事實。又原告雖認系爭房地有瑕疵而主
    張依民法第359條規定解除系爭買賣契約云云，然按物之效
    用，不獨指物之抽象的通常使用，而並依契約所預定之使用
    為決定，即效用之瑕疵，應主觀及客觀的決定。本件原告買
    賣系爭房地前，曾至現場看過房地狀況，依其主觀之意思，
    僅供投資、租賃或轉賣等為目的，並無特別重視能使用之坪
    數，更非以拆除重建為目的，又系爭房屋係建於78年之連棟
    式整排6間建物中之1間，客觀上顯無單獨拆除重建之可能，
    原告主觀上更無拆除重建之必要，再參以代簽約之蔡文聖亦
    稱系爭房屋地點是學區，日後可出租或自住而建議原告購買
    等情，業經其等分別於前開刑事案件偵查中自承在卷，足證
    系爭房地就原告主觀上並無減少其通常效用及契約上所預定
    之效用之任何瑕疵，而原告承買系爭房地係按總價整棟購得
    ，非按坪數計價，亦不致發生滅失其價值之瑕疵，則原告主
    張依民法第354、359條之規定，解除系爭買賣契約，顯無理
    由。退步言，縱認有瑕疵，依上所述，原告主張解除系爭買
    賣契約，亦顯失公平，自不生解約之效力。至於原告另主張
    依民法第226、227、256條規定解除系爭買賣契約部分，因
    本件並無可歸責於被告之事由，故原告此之主張亦無理由等
    語，資為抗辯。
  (六)並聲明：
  1.原告之訴及假執行之聲請均駁回。
  2.如受不利之判決，被告願供擔保，請准宣告免為假執行。
三、本件經依民事訴訟法第270條之1第1項第3款規定，整理並協
    議兩造不爭執事項暨簡化爭點為：
  (一)兩造不爭執之事項：
  1.原告與被告就系爭房地於96年5月14日以買賣價金700萬元簽
    訂系爭買賣契約，簽約當天原告已交付100萬元給被告收訖
    。
  2.原告於簽訂系爭買賣契約前，有至現場看過系爭房地，並於
    看過系爭房地後，因有意願購買系爭房地，而委託訴外人蔡
    文聖處理簽訂系爭買賣契約之事宜。
  3.被告於96年5月23日有交付原告系爭房屋之建築物配置圖及
    使用執照。
  4.系爭土地經臺灣臺南地方法院檢察署檢察官囑託臺南縣永康
    地政事務所人員測量，測量結果有面積11.11平方公尺之土
    地部分現為道路使用，有臺南縣永康地政事務所97年7月3日
    所測量字第0970005382號函及所附土地複丈成果圖1份附於
    上開刑事案件之臺灣臺南地方法院檢察署97年度交查字第10
    2號卷（該卷第46、47頁）。
  5.原告因系爭土地有前開11.11平方公尺為道路使用之情形，
    認被告係詐欺其等簽訂系爭買賣契約，而向臺灣臺南地方法
    院檢察署檢察官提起刑事詐欺之告訴，經該署檢察官以97年
    度偵字第851號為不起訴處分，經原告提起再議，經臺南高
    檢署發回續行偵查後，復經臺灣臺南地方法院檢察署檢察官
    以97年度偵續字第178號為不起訴處分確定。
  (二)兩造之爭執事項：
  1.原告主張因系爭土地有11.11平方公尺為道路，被告對於系
    爭買賣契約即屬不能為完全之給付，依民法第227條、第226
    條及第256條之規定，原告得解除系爭買賣契約；又被告對
    於系爭土地負有物之瑕疵擔保責任，原告可依民法第359條
    規定，請求解除系爭買賣契約，有無理由？
  2.倘原告得解除系爭買賣契約，則原告得向被告請求給付之金
    額若干？
四、茲就兩造之上開爭點，分述本院得心證之理由如下：
  (一)按因可歸責於債務人之事由，致為不完全給付者，債權人得
    依關於給付遲延或給付不能之規定行使其權利，民法第227
    條第1項定有明文。次按民法第227條所謂之不完全給付，係
    指債務人提出之給付，不合債之本旨而言，其型態有瑕疵給
    付及加害給付兩種，是以構成不完全給付之要件，須債務人
    已為給付，僅所提出之給付與債之本旨不相符合，若債務人
    未為給付，雖可能構成給付不能、給付拒絕或給付遲延，惟
    均非屬不完全給付之範疇，最高法院96年度臺上字第2084號
    判決意旨可資參照。基此可知，不完全給付規定適用之前提
    要件須為債務人已為債之給付，始能進而判斷該給付是否符
    合債之本旨，倘債務人就債之標的尚未為給付，即無法認定
    債務人提出之給付是否符合債之本旨，自無適用不完全給付
    規定之餘地。查兩造於96年5月14日簽訂系爭買賣契約後，
    因發生本件爭議，被告尚未將系爭房地之所有權移轉給原告
    ，系爭房地目前仍登記為被告兩人共有一情，有原告提出之
    系爭房地土地及建物謄本各1份附卷可稽，被告對此亦無爭
    執，係為事實無疑，則被告實未依系爭買賣契約之本旨，基
    於出賣人之地位將系爭房地之所有權移轉給原告以提出系爭
    買賣契約之債之給付，依前開說明，被告既尚未依系爭買賣
    契約約定為債之給付，當無適用不完全給付之規定。是原告
    主張被告有不完全給付之情形而依民法第227條、第226條及
    第256條等規定解除系爭買賣契約云云，洵非可採。
  (二)又按物之出賣人，對於買受人應擔保其物依民法第373條之
    規定危險移轉於買受人時，無滅失或減少其價值之瑕疵，亦
    無滅失或減少其通常效用或契約預定效用之瑕疵，但減少之
    程度，無關重要者，不得視為瑕疵，民法第354條第1項定有
    明文。復按所謂物之瑕疵係指存在於物之缺點而言，凡依通
    常交易觀念，或依當事人之決定，認為物應具備之價值、效
    用或品質而不具備者，即為物有瑕疵，且不以物質上應具備
    者為限，最高法院73年臺上字第1173號判例意旨可參。系爭
    買賣契約係以現有既存之系爭房地為買賣標的物，則系爭房
    地是否有物之瑕疵，應視系爭房地之效用與價值是否與買受
    人即原告於購買當時所認知及要求者不同，並有效用及價值
    與其應具備者較為減損之情形而定。
  (三)經查，原告於購買系爭房地前有至現場看過系爭房地，並認
    為有購買之價值而委由訴外人蔡文聖簽訂系爭買賣契約一節
    ，業經原告丁○○於上開臺南地檢署97年度偵續字第178號
    刑事詐欺案件偵查中陳稱：我於96年5月14日簽訂契約前，
    曾至系爭房地現場察看過，該處當時有出租，當時蔡文聖還
    沒和被告談好700萬元價錢，我單純覺得系爭房地地點不錯
    ，就決定要買；我於購買之際，沒有限定或特別重視能使用
    之坪數，只是想要投資、租賃或轉賣；我委託蔡文聖全權處
    理買賣系爭房地之相關事宜，價金也由蔡文聖決定等語，及
    原告甲○○於上開刑事詐欺案件偵查中所稱：我本來就想投
    資不動產，剛好蔡文聖說系爭房地還不錯可以購買，我就委
    託蔡文聖全權處理系爭房地之買賣相關事宜；於96年5月14
    日簽訂契約前，我有跟蔡文聖至系爭房地現場察看過，蔡文
    聖跟我說和賣家談好700萬元價錢，我有考量風險，覺得以
    這個價錢購買系爭房地可以接受，但我自己無法負荷全額價
    金，所以蔡文聖找原告丁○○來跟我合買；於購買之際，我
    沒有限定或特別重視能使用之坪數，我只是想要投資，期間
    可以出租，等待好時機再轉賣等語，業經本院調取上開刑事
    卷宗查核屬實（見前開97年度偵續字第178號偵查卷宗第93
    頁、第91頁），足見原告購買系爭房地之目的係在於投資、
    租賃或轉賣該不動產，且原告於簽訂系爭買賣契約前，均已
    察看過系爭房地之現況及周邊情狀，並在認為系爭房地現狀
    具有其要求之投資價值下，向被告購買系爭房地，是以，在
    系爭房地現狀與原告簽約前察看時之狀態未有任何變動之情
    形下，系爭房地應仍具有原告察看時預期之價值與效用。
  (四)又查，原告於96年5月24日有向中華電信臺南營運處就系爭
    房地採購案進行投標一情，有中華電信臺南營運處98年3月6
    日南管字第0980000042號函暨該函檢附之採購案資料附於上
    開97年度偵續字第178號刑事偵查卷可稽（見該卷第37頁）
    ，並經本院調閱該卷查核屬實，參以原告自承於96年5月23
    日拿到被告交付之系爭房地建築物配置圖及使用執照等相關
    資料後始知悉系爭土地有部分現為道路乙節，顯見原告於收
    到系爭房地之建築物配置圖等資料而已可查悉系爭房地有部
    分土地為道路之際，仍向中華電信臺南營運處就系爭房地為
    投標行為，益徵原告於96年5月24日向中華電信臺南營運處
    投標當時，仍接受系爭房地之現狀，並認系爭房地具有通常
    效用及期待價值而有轉售之利益，始參與該採購案之投標，
    並希冀於得標後再轉售予中華電信臺南營運處牟利，準此，
    原告於96年5月24日向中華電信臺南營運處投標時既認系爭
    房地具有通常效用及價值，則在系爭房地狀態未有任何改變
    之情形下，實無法僅以系爭土地有部分為道路之本有狀態，
    遽認系爭房地有原告認知上之價值及效用減損之情事。
  (五)又原告雖以被告曾於85年間配合地政機關重測地籍，重測地
    籍調查表之備註欄記載：「本宗土地DE界址位於道路中，土
    地所有權人同意參照舊地籍圖或其他可靠資料整理測量結果
    ，免辦協助指界」，且被告有於該調查表蓋章為由，以證明
    被告對系爭土地有部分為道路一事知情。然承上所述，系爭
    房地為現有既存之不動產，且原告購買系爭房地前均有至現
    場察看評估，而在認定系爭房地現況具有通常效用及價值之
    情形下始與被告簽訂系爭買賣契約，甚而在收到系爭房地之
    建築物配置圖及使用執照之後，仍因認系爭房地有相當價值
    、效用及轉售利益而向中華電信臺南營運處投標系爭房地之
    採購案，足見系爭房地現況於原告簽訂系爭買賣契約及為上
    開投標時均具有原告期待之效用及價值。況系爭土地有部分
    為道路一情為原告察看系爭房地時已原始存在之狀態，是縱
    被告於簽訂系爭買賣契約前已知悉系爭土地有此情事，但系
    爭房地之該等現況既為原告察看時已存在之狀態，且原告認
    系爭房地之現況具有其價值及效用而願意購買，則此部分土
    地為道路之原始情狀，即不可據為認定系爭房地有原告所稱
    效用及價值減損之依據理由。至原告主張被告有向其保證系
    爭房地十足可供建築使用，而系爭土地不符被告保證之品質
    云云，被告已否認有此保證情事，參以系爭買賣契約書之內
    容僅針對系爭房地之座落位置、面積、買賣價金與交付方式
    等項目作約定，而未有系爭房地是否須十足可供建築之約定
    記載等情，有系爭買賣契約書影本在卷可考，又系爭買賣契
    約為現屋買賣，被告實無特別保證系爭房地是否可十足供建
    築使用之必要，且原告對此保證一節亦未舉證以實其說，是
    亦難認兩造間有原告所稱保證品質之約定。
  (六)綜上所述，系爭房地並無原告所稱價值及效用減損之情事，
    原告主張系爭房地有物之瑕疵，而依民法第354條、第359條
    規定解除系爭買賣契約云云，亦難以憑採。
五、承前說明，系爭房地之所有權既尚未移轉給原告，則被告即
    屬未依系爭買賣契約提出債之給付，而非屬不完全給付規定
    適用之範疇；又系爭房地現狀既為原告簽訂系爭買賣契約前
    所接受並認為有其效用及價值，則在系爭房地現狀並無任何
    異動之情形下，難認其有價值及效用減損情形而具有物之瑕
    疵，自無物之瑕疵擔保責任之發生，至堪認定。從而，原告
    主張依民法第227條、第226條、第256條不完全給付之規定
    及民法第359條物之瑕疵擔保規定，得解除系爭買賣契約，
    並請求被告返還已付價金100萬元及依系爭買賣契約第10條
    約定給付違約金100萬元暨自96年7月31日起至清償日止，按
    年息百分之5計算之利息，為無理由，應予駁回。又原告之
    訴既經駁回，其假執行之聲請，即失所附麗，應併予駁回之
    。
六、本件判決基礎已臻明確，兩造其餘之攻擊防禦方法及訴訟資
    料經本院斟酌後，核與判決結果不生影響，無一一論述之必
    要，併予敘明。
七、另按法院為終局判決時，應依職權為訴訟費用之裁判；訴訟
    費用，由敗訴之當事人負擔，民事訴訟法第87條第1項、第
    78條分別定有明文，參酌同法第91條第1項規定法院未於訴
    訟費用之裁判確定其費用額者，第一審受訴法院於該裁判有
    執行力後，應依聲請以裁定確定之之立法意旨，法院於終局
    判決時可一併確定其費用額為原則，僅未一併確定費用額時
    ，始例外於判決有執行力後，依聲請確定之。故本院自得於
    本件判決時，一併確定兩造應負擔之訴訟費用額。本件訴訟
    費用額為裁判費20,800元，本院爰依職權確定上開訴訟費用
    由敗訴之原告負擔。
八、據上論結，本件原告之訴為無理由，依民事訴訟法第78條、
    第87條第1項、第85條第1項前段，判決如主文。
中    華    民    國    99    年    1    月     14    日
                  民事第一庭    審判長法  官  高榮宏
                                      法  官  蔡孟珊
                                      法  官  黃聖涵
以上為正本係照原本作成。
如對本判決上訴，須於判決送達後20日內向本院提出上訴狀（須
附繕本）。
中    華    民    國    99    年    1    月     14    日
                                      書記官  朱小萍

司法院資訊處製作；財團法人民間司法改革基金會備份。
